ACORDAO-COMPLETO-2565906

ACÓRDÃO 3142/2023 ATA 11/2023 - SEGUNDA CÂMARA

VISTOS, relatados e discutidos estes autos de processo de aposentadoria de Cassia Brina Melillo Braga, ex-servidora da Universidade Federal de Minas Gerais,
ACORDAM os Ministros do Tribunal de Contas da União, reunidos em Sessão da Segunda Câmara, diante das razões expostas pelo relator e com fundamento na Constituição Federal, art. 71, III e IX e na Lei 8.443/1992, arts. 1º, V, e 39, II, em:
9.1. considerar ilegal, negando-lhe registro, o ato de aposentadoria de Cassia Brina Melillo Braga, com base nos arts. 71, inciso III, da Constituição Federal, 1º, inciso V, e 39, inciso II, da Lei 8.443/1992 e 260, § 1º, do Regimento Interno;
9.2. dispensar o ressarcimento das quantias indevidamente recebidas de boa-fé (Enunciado 106 da súmula da jurisprudência predominante do TCU) ;
9.3. determinar, com fulcro no art. 262, caput, do Regimento Interno deste Tribunal, à Universidade Federal de Minas Gerais, que: 
9.3.1. no prazo de 15 (quinze) dias, contados da notificação:
9.3.1.1. dê ciência desta deliberação à interessada e a alerte de que o efeito suspensivo proveniente da interposição de eventuais recursos junto ao TCU não a eximirá da devolução dos valores percebidos indevidamente, caso o recurso não seja provido;
9.3.1.2. promova o recálculo de seus proventos, considerando todo o período contributivo averbado para fins de aposentadoria, consoante determina o art. 1º da Lei 10.887/2004, cuidando, somente a partir daí, de proceder à atualização prevista no art. 15 da mesma lei;
9.3.2. no prazo de 30 (trinta) dias, contados da ciência desta decisão:
9.3.2.1. envie a este Tribunal documentos comprobatórios de que a interessada foi notificada deste julgamento;
9.3.2.2. emita novo ato, livre da irregularidade apontada, em substituição ao ato impugnado, e o submeta a nova apreciação por esta Corte; e
9.4. dar ciência desta deliberação à Universidade Federal de Minas Gerais.

Análise de ato de concessão de aposentadoria.

Segunda Câmara

Universidade Federal de Minas Gerais.

3. Interessada: Cassia Brina Melillo Braga (XXX.863.946-XX).

13.1. Ministros presentes: Aroldo Cedraz (na Presidência), Augusto Nardes (Relator) e Antonio Anastasia.
13.2. Ministro-Substituto convocado: Weder de Oliveira.

AUGUSTO NARDES

Adoto como relatório a instrução transcrita a seguir com os ajustes de forma devidos (peça 5) , a qual foi elaborada no âmbito da então Secretaria de Fiscalização de Integridade de Atos e Pagamentos de Pessoal e de Benefícios Sociais (Sefip) , e cujo encaminhamento teve a anuência do dirigente daquela unidade técnica (peça 6) :
	"INTRODUÇÃO
Trata-se de ato de aposentadoria, submetido, para fins de registro, à apreciação do Tribunal de Contas da União (TCU) , de acordo com o art. 71, inciso III, da Constituição Federal.  O ato foi cadastrado e disponibilizado ao TCU por intermédio do Sistema e-Pessoal, na forma do art. 2º e 4º da Instrução Normativa TCU 78/2018.
O ato desse processo pertence às seguintes unidades:
Unidade emissora: Universidade Federal de Minas Gerais.
Unidade cadastradora:  Universidade Federal de Minas Gerais.
Subunidade cadastradora: Departamento de Administração de Pessoal.
	EXAME TÉCNICO
	Procedimentos aplicados
Os procedimentos para exame, apreciação e registro de atos de pessoal encontram-se estabelecidos na Instrução Normativa TCU 78/2018 e na Resolução TCU 206/2007. Essas normas dispõem que os atos de pessoal disponibilizados por meio do e-Pessoal devem ser submetidos previamente a críticas automatizadas, com base em parâmetros predefinidos.
As críticas das informações cadastradas na etapa de coleta do ato foram elaboradas e validadas levando-se em conta as peculiaridades de cada ato. Os itens verificados nessa etapa são inerentes a dados cadastrais, fundamentos legais, mapa de tempo, ficha financeira, assim como eventuais ocorrências de acumulação. Trata-se de verificações abrangentes, minuciosas e precisas e sem a necessidade de ação humana e, portanto, menos suscetível a falhas. As críticas aplicadas estão discriminadas no sistema, no Menu e-Pessoal, opção 'Crítica', que podem ser acessadas mediante concessão de perfil específico a servidores do TCU responsáveis pela análise.
Além das críticas automatizadas, há verificação humana adicional no caso de haver alertas do sistema ou informações não formatadas, como esclarecimentos do gestor ou do controle interno.  
As críticas também consideram os registros do Sistema Integrado de Administração de Recursos Humanos (Siape) . O Siape disponibiliza informações atualizadas sobre as parcelas que integram os proventos, diferentemente, portanto, do e-Pessoal, que informa as parcelas no momento do registro do ato. 
Essa confrontação com o Siape fornece uma visão atual e verdadeira da situação, o que permite descaracterizar irregularidades e inconsistências que, embora constantes do e-Pessoal, já foram corrigidas.
As verificações detectadas no ato encontram-se discriminadas na aba de pendências do ato no sistema e-Pessoal, bem como no espelho do ato contemplado por esta instrução.
	Exame das Constatações
Ato: 16537/2018 - Inicial - Interessado (a) : CASSIA BRINA MELILLO BRAGA 
Parecer do Controle Interno: considerar o ato Ilegal. Justificativa:  A ilegalidade é decorrente do cálculo dos proventos de aposentadoria em valor indevido, já que as remunerações do período compreendido entre julho/1994 e novembro/2005 não foram incluídas na base de cálculo da média das 80% maiores remunerações, conforme determina o art. 1° da Lei n° 10.887/2004. Por meio da diligência 1059/2017, de 13/09/2017, a CGU informou ao gestor que, em consulta à transação CACOCONPSS, verificou-se que o valor dos proventos foi calculado levando-se em conta apenas as contribuições previdenciárias do cargo da servidora na UFMG, no qual ingressou em novembro/2005, apesar de o período entre julho/1994 e novembro/2005 ter sido averbado como tempo de serviço para aposentadoria. Portanto, a UFMG deveria considerar no cálculo todas as remunerações com base na certidão do INSS, entre julho/1994 e maio/2016. Em resposta a UFMG informou, em 13/3/2018, que providenciou os devidos lançamentos das remunerações entre julh0/1994 e novembro/2004 na transação CAATCONPSS do Siape e que abriu processo para regularizar o valor dos proventos, que sofreria redução de R$ 3.843,38 (valor de 2018) para R$ 2.983,74.  De fato, a maior parte das remunerações foi lançada no Siape, conforme transação CACOCONPSS. Porém, não foram lançadas as remunerações dos seguintes meses: abril/2000, junho a dezembro/2000, janeiro a dezembro/2001, janeiro a junho/2002 e agosto/2004. Como esses meses foram averbados como tempo de serviço para aposentadoria, deveriam constar do cálculo da média. Ademais, o valor dos proventos até agosto/2018 continuava no valor de R$ 3.843,38, ou seja, não foi regularizado e nem tampouco foi providenciado o ressarcimento dos valores pagos a maior à servidora. Ressalta-se que a UFMG foi notificada do erro no cálculo dos proventos da servidora há 1 ano atrás e ainda não efetuou a regularização do valor. 
Constatação e análise: 
1.1.1. O Controle interno emitiu parecer pela ilegalidade.
Justificativa do Gestor de Pessoal: Não há. Verificação efetuada no âmbito do TCU.
Análise do Controle Interno: Não há. Verificação efetuada no âmbito do TCU.
Análise da Equipe Técnica: Ilegal
Ao emitir parecer pela ilegalidade do ato, o Controle Interno apresentou a seguinte justificativa
'Justificativa do parecer: A ilegalidade é decorrente do cálculo dos proventos de aposentadoria em valor indevido, já que as remunerações do período compreendido entre julho/1994 e novembro/2005 não foram incluídas na base de cálculo da média das 80% maiores remunerações, conforme determina o art. 1° da Lei n° 10.887/2004. Por meio da diligência 1059/2017, de 13/09/2017, a CGU informou ao gestor que, em consulta à transação CACOCONPSS, verificou-se que o valor dos proventos foi calculado levando-se em conta apenas as contribuições previdenciárias do cargo da servidora na UFMG, no qual ingressou em novembro/2005, apesar de o período entre julho/1994 e novembro/2005 ter sido averbado como tempo de serviço para aposentadoria. Portanto, a UFMG deveria considerar no cálculo todas as remunerações com base na certidão do INSS, entre julho/1994 e maio/2016. Em resposta a UFMG informou, em 13/03/2018, que providenciou os devidos lançamentos das remunerações entre julh0/1994 e novembro/2004 na transação CAATCONPSS do Siape e que abriu processo para regularizar o valor dos proventos, que sofreria redução de R$ 3.843,38 (valor de 2018) para R$ 2.983,74. De fato, a maior parte das remunerações foi lançada no Siape, conforme transação CACOCONPSS. Porém, não foram lançadas as remunerações dos seguintes meses: abril/2000, junho a dezembro/2000, janeiro a dezembro/2001, janeiro a junho/2002 e agosto/2004. Como esses meses foram averbados como tempo de serviço para aposentadoria, deveriam constar do cálculo da média. Ademais, o valor dos proventos até agosto/2018 continuava no valor de R$ 3.843,38, ou seja, não foi regularizado e nem tampouco foi providenciado o ressarcimento dos valores pagos a maior à servidora. Ressalta-se que a UFMG foi notificada do erro no cálculo dos proventos da servidora há 1 ano atrás e ainda não efetuou a regularização do valor.'
Consoante consta no ato, a servidora aposentou-se em 6/5/2016, com base no art. 40, § 1º, inciso III, alínea 'a', da Constituição Federal, com redação dada pelas Emendas Constitucionais 20/1998 e 41/2003, c/c Lei 10.887/2004, ou seja, na modalidade voluntaria, com proventos integrais, calculados pela média das remunerações utilizadas como base para as contribuições.
De acordo com o art. 1º da citada Lei 10.887/2004, 'No cálculo dos proventos de aposentadoria dos servidores titulares de cargo efetivo de qualquer dos Poderes da União, dos Estados, do Distrito Federal e dos Municípios, incluídas suas autarquias e fundações, previsto no § 3º do art. 40 da Constituição Federa l e no art. 2º da Emenda Constitucional nº 41, de 19 de dezembro de 2003, será considerada a média aritmética simples das maiores remunerações, utilizadas como base para as contribuições do servidor aos regimes de previdência a que esteve vinculado, correspondentes a 80% (oitenta por cento) de todo o período contributivo desde a competência julho de 1994 ou desde a do início da contribuição, se posterior àquela competência'.
Percebe-se que o citado dispositivo legal é claro no sentido de que toda remuneração contributiva desde o mês de julho/1994 deve entrar no cálculo da média das remunerações.
No caso concreto, a servidora teve computado o período desde julho/1994 para fins de aposentadoria que, segundo o comando legal acima, deveria ter toda a remuneração contributiva integrado no cálculo da média das remunerações. Após isso, escolher as oitenta por cento maiores remunerações de contribuição.
Em seu parecer, o Controle Interno informou que somente o período contributivo após novembro/2005 integrou o cálculo da média das remunerações, o que contraria o art. 1º da citada Lei 10.887/2004.
Consultando os proventos atuais (meses de agosto/2018 a julho/2022) , detectou-se que nenhuma providência foi efetuada pelo órgão de origem, visando regularizar os proventos.
Em razão disso, o ato deve ser apreciado pela ilegalidade.
O quadro resumo de ocorrências e, quando for o caso, o detalhamento da norma legal e da jurisprudência para a inconsistência acima elencada encontra-se no anexo II dessa instrução. 
	[...] CONCLUSÃO
A abrangência e a profundidade das verificações levadas a efeito fundamentam convicção de que o ato 16537/2018 pode ser apreciado pela ilegalidade, em razão das irregularidades apontadas no item Exame das Constatações desta instrução, que representam afronta à legislação e à jurisprudência de referência
	PROPOSTA DE ENCAMINHAMENTO
Ante o exposto, com fundamento no art. 71, inciso III, da Constituição Federal, no art. 1º, inciso V, e art. 39, incisos I e II, da Lei 8.443/1992, no art. 260 do Regimento Interno do Tribunal de Contas da União, propõe-se: 
Considerar ILEGAL e recusar registro do ato de Aposentadoria 16537/2018 - Inicial de CASSIA BRINA MELILLO BRAGA do quadro de pessoal do órgão/entidade Universidade Federal de Minas Gerais, com base nos arts. 71, inciso III, da Constituição Federal, 1º, inciso V, e 39, inciso II, da Lei 8.443/1992 e 260, § 1º, do Regimento Interno.
Para o ato de Aposentadoria de CASSIA BRINA MELILLO BRAGA, a) Determinar ao órgão de origem que promova o recálculo dos proventos, considerando todo o período contributivo averbado para fins de aposentadoria, consoante determina o art. 1º da Lei 10.887/2004. Em seguida, promova a atualização, consoante determina o art. 15 da mesma lei.
Para o ato de Aposentadoria de CASSIA BRINA MELILLO BRAGA, b) Determinar à SEFIP que, com base no art. 261, § 2º, do Regimento Interno deste Tribunal, promova instauração de tomada de constas especial, com vistas a apurar responsabilidades, especialmente a conduta do Gestor de Pessoal, em face da não observância do art. 1º da Lei 10.887/2004 e em não considerar todo o período contributivo para o cálculo dos proventos, bem como a não regularização dos proventos calculados irregularmente, mesmo depois de ser notificado pelo Controle Interno. Isso visando também promover o ressarcimento das despesas irregularmente efetuadas desde o momento da concessão da aposentadoria.
Com fulcro no art. 262, caput, do Regimento Interno deste Tribunal, determinar ao órgão/entidade Universidade Federal de Minas Gerais que: 
no prazo de trinta dias, contados da ciência da decisão, envie a este Tribunal documentos comprobatórios de que o (a) interessado (a) cujo ato foi impugnado está ciente do julgamento deste Tribunal.
emita novo ato, livre da irregularidade ora apontada, em substituição ao ato de Aposentadoria de CASSIA BRINA MELILLO BRAGA, submetendo-o à nova apreciação por este Tribunal, na forma do artigo 260, caput, também do Regimento.
dê ciência, no prazo de quinze dias, contados da notificação, do inteiro teor desta deliberação (a) o interessado (a) , alertando-o (a) de que o efeito suspensivo proveniente da interposição de eventuais recursos junto ao TCU não o (a) exime da devolução dos valores percebidos indevidamente, caso o recurso não seja provido."
2.	Por sua vez, o representante do Ministério Público junto ao TCU (MPTCU) manifestou-se de acordo com a proposta da unidade técnica, nos seguintes termos (peça 7) :
	" (...) 2. A Unidade Técnica (Sefip) propõe a ilegalidade do referido ato, em razão de que não foram consideradas as contribuições realizadas em período anterior a novembro de 2005, para o cálculo da média das contribuições, o que contraria a regra disposta no art. 1º da Lei 10.887/2004.
	3. De fato, conforme dispõe o art. 1º da Lei 10.887/2004, o cálculo da média das contribuições deve considerar todo o período contributivo desde a competência julho de 1994 ou desde a do início da contribuição, se posterior àquela competência, senão vejamos, in verbis:
Art. 1º No cálculo dos proventos de aposentadoria dos servidores titulares de cargo efetivo de qualquer dos Poderes da União, dos Estados, do Distrito Federal e dos Municípios, incluídas suas autarquias e fundações, previsto no § 3º do art. 40 da Constituição Federa l e no art. 2º da Emenda Constitucional nº 41, de 19 de dezembro de 2003, será considerada a média aritmética simples das maiores remunerações, utilizadas como base para as contribuições do servidor aos regimes de previdência a que esteve vinculado, correspondentes a 80% (oitenta por cento) de todo o período contributivo desde a competência julho de 1994 ou desde a do início da contribuição, se posterior àquela competência.
	4. Dessa forma, tendo em vista que, no caso ora em análise, o Controle Interno informou que as contribuições relativas ao período averbado para fins de aposentadoria anteriormente a novembro de 2005 não constaram do cálculo da média que serviu de base para o cálculo dos proventos, entende-se que o ato em análise não está apto a receber a chancela da legalidade. 
	Ante o exposto, este membro do Ministério Público junto ao TCU, em consonância com a Unidade Técnica, entende que o ato de aposentadoria constante dos autos deve ser considerado ilegal e ter seu registro negado."
   
É o Relatório.

não há.

Procurador Sergio Ricardo Costa Caribé.

PESSOAL. APOSENTADORIA. CÁLCULO DA MÉDIA DE 80% DAS MAIORES REMUNERAÇÕES DESCONSIDERANDO PARTE DO PERÍODO TRABALHADO APÓS JULHO DE 1994, EM DESACORDO COM O ART. 40, §§ 3º E 17 DA CF, COM A REDAÇÃO DADA PELA EC Nº 41/2003, E COM A REGULAMENTAÇÃO PERTINENTE (ART. 1º DA LEI Nº 10.887/2004). ILEGALIDADE. NEGATIVA DE REGISTRO. DETERMINAÇÕES. CIÊNCIA.

APOSENTADORIA (APOS)

Unidade de Auditoria Especializada em Pessoal (AudPessoal).

Trata-se de ato de concessão de aposentadoria de Cassia Brina Melillo Braga, ex-servidora da Universidade Federal de Minas Gerais.
2.	A então Secretaria de Fiscalização de Integridade de Atos e Pagamentos de Pessoal e de Benefícios Sociais (Sefip) concluiu, após a pertinentes análises, pela ilegalidade do ato, em razão de não terem sido consideradas para o cálculo da média as contribuições realizadas em período anterior a novembro de 2005, o que contraria a regra disposta no art. 1º da Lei 10.887/2004.
3.	Sendo assim, a unidade técnica propôs, com a anuência do MPTCU, a apreciação pela ilegalidade, com negativa de registro do ato submetido à apreciação desta Corte de Contas, além de determinações ao órgão de origem. 
4.	Desde já, manifesto, pelos motivos que exponho a seguir, minha concordância com o posicionamento uniforme exarado nos autos e adoto os fundamentos utilizados como razões de decidir.
5.	De fato, os respectivos proventos não foram calculados a partir dos valores fixados na forma dos §§ 3º e 17 do art. 40 da CF c/c o art. 1º da Lei 10.887/2004, ou seja, considerando-se a média de 80% das maiores remunerações utilizadas como base para as contribuições de todo o período trabalhado a partir de julho de 1994, consoante se extrai do ato constante da peça 3 deste processo.
6.	Nesse sentido, os principais aspectos do disciplinamento que alcançou o benefício sob exame:
"Art. 40. Aos servidores titulares de cargos efetivos da União, dos Estados, do Distrito Federal e dos Municípios, incluídas suas autarquias e fundações, é assegurado regime de previdência de caráter contributivo e solidário, mediante contribuição do respectivo ente público, dos servidores ativos e inativos e dos pensionistas, observados critérios que preservem o equilíbrio financeiro e atuarial e o disposto neste artigo. (Redação dada pela Emenda Constitucional nº 41, 19.12.2003) 
§ 1º Os servidores abrangidos pelo regime de previdência de que trata este artigo serão aposentados, calculados os seus proventos a partir dos valores fixados na forma dos §§ 3º e 17: (Redação dada pela Emenda Constitucional nº 41, 19.12.2003) 
[...] III - voluntariamente, desde que cumprido tempo mínimo de dez anos de efetivo exercício no serviço público e cinco anos no cargo efetivo em que se dará a aposentadoria, observadas as seguintes condições: (Redação dada pela Emenda Constitucional nº 20, de 1998) 
a) sessenta anos de idade e trinta e cinco de contribuição, se homem, e cinquenta e cinco anos de idade e trinta de contribuição, se mulher; (Redação dada pela Emenda Constitucional nº 20, de 1998) 
b) sessenta e cinco anos de idade, se homem, e sessenta anos de idade, se mulher, com proventos proporcionais ao tempo de contribuição; (Redação dada pela Emenda Constitucional nº 20, de 1998) 
[...] § 3º Para o cálculo dos proventos de aposentadoria, por ocasião da sua concessão, serão consideradas as remunerações utilizadas como base para as contribuições do servidor aos regimes de previdência de que tratam este artigo e o art. 201, na forma da lei. (Redação dada pela Emenda Constitucional nº 41, 19.12.2003) 
[...] § 17. Todos os valores de remuneração considerados para o cálculo do benefício previsto no § 3° serão devidamente atualizados, na forma da lei." (Incluído pela Emenda Constitucional nº 41, 19.12.2003) ."
7.	A regulamentação dessa matéria ocorreu com a edição da Medida Provisória nº 167/2004, posteriormente convertida na Lei nº 10.887/2004, nos seguintes termos:
"Art. 1º No cálculo dos proventos de aposentadoria dos servidores titulares de cargo efetivo de qualquer dos Poderes da União, dos Estados, do Distrito Federal e dos Municípios, incluídas suas autarquias e fundações, previsto no § 3º do art. 40 da Constituição Federal e no art. 2º da Emenda Constitucional no 41, de 19 de dezembro de 2003, será considerada a média aritmética simples das maiores remunerações, utilizadas como base para as contribuições do servidor aos regimes de previdência a que esteve vinculado, correspondentes a 80% (oitenta por cento) de todo o período contributivo desde a competência julho de 1994 ou desde a do início da contribuição, se posterior àquela competência." Grifos acrescidos.
8.	Portanto, as aposentadorias publicadas a partir de 20/2/2004 (note-se que a vigência do ato em questão é de 6/5/2016) , sejam elas com proventos integrais ou proporcionais, devem ter como parâmetro a média aritmética simples calculada nos termos do normativo mencionado.
9.	Assim, considerando que somente o período contributivo após novembro de 2005 integrou o cálculo da média das remunerações da ex-servidora, o ato deve ser considerado ilegal e ter seu registro negado.
	Ante o exposto, VOTO pela adoção da minuta de acórdão que trago a este Colegiado.
	
TCU, Sala das Sessões, em 25 de abril de 2023.
Ministro JOÃO AUGUSTO RIBEIRO NARDES 
Relator